【裁判字號】    98,訴,966
【裁判日期】    990505
【裁判案由】    偽造有價證券等
【裁判全文】
臺灣屏東地方法院刑事判決               98年度訴字第966號
公  訴  人  臺灣屏東地方法院檢察署檢察官
被      告  乙○○
選任辯護人  吳文豐律師
上列被告因偽造有價證券等案件，經檢察官提起公訴（97年度偵
字第8344號），本院判決如下：
    主  文
乙○○行使偽造私文書，足以生損害於他人，共八罪，各處有期
徒刑月，均減為有期徒刑壹月又拾伍日。又行使偽造私文書，
足以生損害於他人，共八罪，各處有期徒刑月。又意圖供行使
之用，而偽造有價證券，共十四罪，各處有期徒刑壹年捌月，偽
造之如附表所示之本票（編號一除外）、印章，均沒收。應執行
有期徒刑捌年，偽造之如附表所示之本票（編號一除外）、印章
，均沒收。
    事  實
一、乙○○於民國95年8 月20日起，在屏東縣枋寮鄉○○村○○
    路353 號，自任會首召集甲○○（以范素月名義參與2 會）
    、林子烈、楊淑婷（以吳雪花名義參與）、林碧霞、陳秀惠
    、詹素梅、何建香、王秋英、林宜蕙（2 會）、賴玉雪（以
    張老師名義參與2 會）、陳振梅、石登曜、丁肇仙、吳美麗
    （2 會）、蘇瑞玉、陳沈玉美等人，成立每會新臺幣（下同
    ）1 萬元、採內標制（會首及活會會員每期繳納約定會款1
    萬元扣除當次標息之金額，死會者繳納約定會款1 萬元）之
    互助會共36會，乙○○並虛列張玉雪、王子玉、陳櫻梅、林
    清華、林玉玲、楊進明等6 人名義參與上開互助會。詎乙○
    ○後因有會員退會致資金周轉困難而需錢孔急，竟意圖為自
    己不法之所有，復基於行使偽造私文書、詐欺取財及意圖供
    行使之用而偽造有價證券之犯意，於如附表所示之時間，在
    上址，提出其冒用不詳活會會員名義所偽造之上載如附表所
    示之利息之標單，而冒用各該活會會員名義得標，足以生損
    害於遭冒用之各該活會會員，乙○○冒標後，為取信活會會
    員，乃委託不知情之成年刻印人員偽造如附表所示之印章，
    再蓋用偽造之如附表所示之印章偽造其印文於本票上，進而
    偽造以如附表所示之人之名義為發票人、面額1 萬元、發票
    日期如附表所示之本票（附表編號1 所示之本票因未記載金
    額，故為私文書），持向甲○○、林碧霞、陳秀惠、詹素梅
    、何建香、王秋英、林宜蕙、賴玉雪、陳振梅、吳美麗、陳
    沈玉美等活會會員行使以作為擔保，足以生損害於甲○○、
    林碧霞、陳秀惠、詹素梅、何建香、王秋英、林宜蕙、賴玉
    雪、陳振梅、吳美麗、陳沈玉美等活會會員，乙○○並於各
    該月向甲○○、林碧霞、陳秀惠、詹素梅、何建香、王秋英
    、林宜蕙、賴玉雪、陳振梅、吳美麗、陳沈玉美等活會會員
    佯稱該月係某會員得標，致甲○○、林碧霞、陳秀惠、詹素
    梅、何建香、王秋英、林宜蕙、賴玉雪、陳振梅、吳美麗、
    陳沈玉美等活會會員不疑有他而陷於錯誤，分別繳付如附表
    所示之會款，以此手段詐得會款計1,514,800 元。嗣甲○○
    於97年7 月20日欲前往上址參與投標時，乙○○並未到場主
    持開標，經查證附表所列之人，發覺有異，始知受騙。
二、案經甲○○訴由屏東縣政府警察局枋寮分局報請臺灣屏東地
    方法院檢察署檢察官偵查起訴。
    理  由
一、按傳聞法則之重要理論依據，在於傳聞證據未經當事人之反
    對詰問予以核實，乃予排斥，惟若當事人已放棄對原供述人
    之反對詰問權，於法院審判時表明同意該等傳聞證據可作為
    證據，基於證據資料愈豐富，愈有助於真實發現之理念，並
    貫徹刑事訴訟法修法加重當事人進行主義之精神，確認當事
    人對於證據能力有處分權之制度，傳聞證據經當事人同意作
    為證據，法院認為適當者，亦得為證據，本件檢察官、被告
    乙○○、辯護人已表示對於全案卷證所存證據（含供述及非
    供述證據）均同意有證據能力，本院復斟酌該等證據並非非
    法取得，亦無證明力明顯過低之情形，以之作為證據，應屬
    適當，是依刑法訴訟法第159 條之5 第1 項規定，應認該等
    證據均得採為證據。
二、訊據被告乙○○固坦承填寫上載利息之標單，冒用活會會員
    名義得標後，偽造如附表所示之本票以向各活會會員收取各
    該會之會款之事實，惟矢口否認有為偽造標單、詐欺取財犯
    行，辯稱：伊當時財力可以負擔本會，是後來有會員退出才
    無法負擔，且伊所寫之標單上未填寫姓名，應不是文書云云
    ，經查：
  (一)上揭填寫上載利息之標單以冒用他人名義得標，得標後並偽
    造本票向各活會會員收取會款之事實，業據被告坦承不諱，
    核與證人林碧霞、吳美麗、陳沈玉美等於警詢時、檢察事務
    官詢問時；證人甲○○、范素月（甲○○之母）於警詢時、
    檢察事務官詢問時、本院審理時所證之情相符，並有會員名
    單、如附表所示之本票在卷足憑，堪信被告上開自白與事實
    相符，自得採為證據，足認被告確為偽造標單冒名得標，及
    偽造本票持向活會會員行使以詐取會款之犯行，本案事證明
    確，被告犯行堪以認定。
  (二)又被告已自承虛列張玉雪、王子玉、陳櫻梅、林清華、林玉
    玲、楊進明等6 人名義參與上開互助會，並坦承冒名得標後
    偽造如附表所示之本票以收取會款之事實，其復供稱：本票
    用別人名義才不會讓會員質疑，沒有向所有會員說有人中途
    退出之情形等語（見偵卷第48頁、本院卷第55頁），顯見被
    告未將所有資訊充分告知活會會員，被告於收取會款時係向
    活會會員表明某會員得標並提出偽造之本票，然實際並無該
    會員得標之情形，則被告收取會款時即係向活會會員施詐術
    ，而各活會會員亦因而陷於錯誤而如數交付各該月之會款與
    被告，被告辯稱其無詐欺之意云云，自不足採。
  (三)再按民間互助會之標會會單，如未書寫標會者之姓名或代號
    ，致無從辨別或表示係某一會員參與標會，固不具文書之形
    式，然若經投標者（或代為投標者或冒標者）表明其係某人
    之標單，因在場之其他投標者或會員已能辨別係某一會員參
    與標會者，縱標單上未書寫姓名或代號，仍無礙於係刑法第
    220 條第1 項準文書之認定（最高法院94年度台上字第1439
    號判決意旨參照），查被告已坦承冒標時均有填寫標單等語
    （見偵卷第53頁），且證人范素月於本院審理時證稱：標單
    上不一定要寫名字，渠等認人是看誰標到會就會開本票出來
    ，都是現場就知道得標人，也可以打電話來投標，就算是打
    電話來投標，會首也要幫忙寫標單等語（見本院卷第52頁）
    ，足認被告於每月冒標時均有填寫標單，並向到場之會員表
    示該標單係何會員投標，始得決定得標者為何人，是被告縱
    未在標單上書寫姓名，依上開最高法院判決意旨，被告所製
    之標單仍為刑法第220 條第1 項準文書，被告所辯未書寫姓
    名之標單不屬刑法上之文書云云，亦無足採。
三、按本票之金額係屬本票應記載之事項之一，又欠缺票據法所
    規定票據上應記載事項之一者，其票據無效，此觀票據法第
    120 條第1 項第2 款、第11條第1 項規定自明，又偽造有價
    證券罪並不處罰未遂，是冒用他人名義簽發本票，苟未記載
    金額，因仍不具備有效票據之外觀，其偽造票據之行為未全
    部完成，尚不能責令擔負偽造有價證券罪責（最高法院92年
    度台上字第2942號、89年度台上字第3717號判決意旨參照）
    。觀諸卷附之被告交予告訴人之以「楊進明、陳水銀」名義
    為發票人之本票（見警卷第28頁），其上未記載金額，自屬
    欠缺票據法所規定本票上應記載事項之金額，應認被告偽造
    票據之行為未全部完成，其所為自不構成刑法第201 條第1
    項之偽造有價證券罪，惟被告所交付予郭吳美津之本票上既
    蓋用「楊進明、陳水銀」之印文並有本票之記載，顯已有一
    定用意之證明，該本票雖無票據法上關於本票規定之適用，
    而非屬有價證券，應認其性質上為私文書，公訴意旨認被告
    係偽造有價證券容有誤會。
四、另公訴意旨雖認被告乙○○詐得之金額約3,482,500 元云云
    ，惟被告堅決否認有收得該數目之會款，且證人林子烈、楊
    淑婷（以吳雪花名義參與）、鄭洲芬均證稱已得標並取得會
    款等語；證人石登曜、丁肇仙、蘇瑞玉均證稱已退會，由被
    告承接等語；證人吳美麗則證稱退一會，由被告承接等語，
    足認林子烈、楊淑婷、鄭洲芬、石登曜、丁肇仙、蘇瑞玉均
    非被告施詐術之對象。又甲○○、林碧霞、陳秀惠、詹素梅
    、何建香、王秋英、林宜蕙、賴玉雪、陳振梅、吳美麗、陳
    沈玉美等人均為活會等情，業據證人甲○○、林碧霞、吳美
    麗、陳沈玉美證述在卷，並有詹素梅、何建香、王秋英、陳
    振梅之公務電話紀錄表可稽（見偵卷第56、62、64頁），足
    認甲○○（2 會）、林碧霞、陳秀惠、詹素梅、何建香、王
    秋英、林宜蕙（2 會）、賴玉雪（2 會）、陳振梅、吳美麗
    、陳沈玉美等11人共14會係被告施詐術之對象，至其他會員
    名單上之人均未到庭作證，是否真有其人或真遭被告詐騙即
    無從證明，難認除甲○○、林碧霞、陳秀惠、詹素梅、何建
    香、王秋英、林宜蕙、賴玉雪、陳振梅、吳美麗、陳沈玉美
    外之人係本件被告所為犯行之被害人。此外，被告及本件各
    該證人均無從記憶被告得標之利息，被告則供稱利息分別有
    2,900 、1,500 、2,600 元等，是基於被告利益，爰認被告
    於95年9 月20日得標之利息為1,500 元，每會遭詐騙之金額
    為8,500 元；於95年10月20日得標之利息為2,600 元，每會
    遭詐騙之金額7,400 元，其餘各月得標之利息均為2,900 元
    ，每會遭詐騙之金額7,100 元，並以此計算被告詐得之金額
    為1,514,800 元，公訴意旨尚有誤會，均併此敘明。
五、按被告乙○○雖未在標單上書寫姓名或代號，惟因在場之其
    他投標者或會員已能辨別係某一會員參與標會，是被告投標
    時所寫之標單，乃屬刑法第220 條第1 項之準私文書，核被
    告偽造標單後投標之所為，係犯刑法第216 條、第210 條行
    使偽造私文書罪。又按行使偽造有價證券，以取得票面價值
    之對價，固不另論詐欺罪（最高法院25年上字第1814號、31
    年上字第409 號判例意旨參照），但如以偽造之有價證券供
    作擔保或作為新債清償而借款，則其借款之行為，為行使有
    價證券以外之另一行為，其間有方法結果關係，應論以詐欺
    罪之牽連犯（最高法院民刑庭決議62年2 月20日決議參照）
    ，本件被告係以簽發本票為擔保之方法取信各活會會員而達
    其詐欺之目的，其冒標後復偽造本票之所為，自應係符合行
    使偽造有價證券罪及詐欺取財罪之構成要件，是核被告就冒
    會員名義得標後向各活會會員收取會款之所為，係犯刑法第
    339 條第1 項之詐欺取財罪；核被告偽造以「楊進明、陳水
    銀」名義簽發之本票形式之私文書，並進而行使之所為，係
    犯刑法第216 條、第210 條行使偽造私文書罪；核被告就偽
    造如附表所示之人之名義為發票人之本票（除編號1 外）之
    所為，係犯刑法第201 條第1 項之偽造有價證券罪。被告利
    用不知情之成年刻印人員偽造如附表所示之人之印章，為間
    接正犯。被告偽造「楊進明、陳水銀」印章並蓋印於本票形
    式之私文書之行為，為偽造私文書之部分行為，又偽造本票
    形式之私文書後持以行使，其偽造私文書之低度行為，為行
    使偽造私文書之高度行為所吸收；被告偽造如附表所示之人
    之印章並蓋印於以如附表所示之人為發票人之本票（除編號
    1 外）之行為，為偽造有價證券之部分行為，又偽造有價證
    券後持以行使，其行使之低度行為為偽造之高度行為吸收，
    均不另論罪。被告於冒名得標後，本即會於該次得標後向多
    數活會會員收會款，則被告偽造有價證券後持向多數活會會
    員行使並詐取會款之犯罪目的單一，依一般社會通念，認應
    評價為一罪方符合刑罰公平原則，如予數罪併罰，反有過度
    處罰之疑，與人民法律感情亦未契合；尤於牽連犯廢除後，
    適度擴張一行為概念，就此情形認屬一行為觸犯數罪名之想
    像競合犯，方為適當，是被告於95年9 月20日冒標後偽造本
    票形式之私文書後持向多數活會會員行使並詐取會款之所為
    ；被告其後各月冒標後偽造有價證券後持向多數活會會員行
    使並詐取會款之所為，應認均係以一行為觸犯數罪名，分別
    應依刑法第55條之規定，從一重之行使偽造私文書、偽造有
    價證券罪處斷。被告應係確定得標後始偽造本票形式之私文
    書、各本票而詐得會款，則被告各該月所為之行使偽造私文
    書罪（偽造標單）、行使偽造私文書罪（楊進明、陳水銀名
    義之本票形式之私文書）、偽造有價證券（冒標後收取會款
    ），應予分論併罰，且被告前後15月所為之行使偽造私文書
    罪（偽造標單）、行使偽造私文書罪（楊進明、陳水銀名義
    之本票形式之私文書）、偽造有價證券（冒標後收取會款）
    各罪間，犯意個別，行為互殊，應予分論併罰。再按刑法第
    59條規定犯罪之情狀可憫恕者，得酌量減輕其刑，其所謂「
    犯罪之情狀」，與同法第57條規定科刑時應審酌之一切情狀
    ，並非有截然不同之領域，於裁判上酌減其刑時，應就犯罪
    一切情狀（包括第57條所列舉之10款事項），予以全盤考量
    ，審酌其犯罪有無可憫恕之事由（即有無特殊之原因與環境
    ，在客觀上足以引起一般同情，以及宣告法定低度刑，是否
    猶嫌過重等等），以為判斷（最高法院80年度台覆字第39號
    判決意旨參照），查被告偽造如附表所示之人之名義為發票
    人之本票，係為取信他人，所為固不足取，然與一般偽造有
    價證券擾亂金融秩序之經濟犯罪情節尚有不同，其惡性尚非
    重大不赦，若量處所犯該罪之法定本刑而科處3 年以上有期
    徒刑，實屬情輕法重，在客觀上尚足以引起一般之同情，參
    諸上開最高法院判決意旨，應有堪資憫恕之處，雖處以法定
    最低刑3 年以上有期徒刑仍嫌過重，所犯各罪爰均依刑法第
    59條規定減輕其刑。茲審酌被告不思以正當手段獲取錢財之
    犯罪動機、目的、手段，其所詐得錢財高達1,514,800 元，
    且未坦承全部犯行之犯後態度，即未賠償告訴人損害等一切
    情狀，就其所犯各罪分別量處如主文所示之刑，又被告於如
    附表編號1~7 所示時間所為之8 次行使偽造私文書罪之犯罪
    時間均在96年4 月24日以前，且合於減刑條件，應予以減刑
    ，並就被告所犯各罪定其應執行之刑，至被告於該段時間所
    為之偽造有價證券罪業經本院宣告逾有期徒刑1 年6 月，爰
    不予減刑，併予敘明。被告所偽造之如附表所示之人之名義
    為發票人之本票，依刑法第205 條之規定，不問屬於犯人與
    否均沒收，至該本票上偽造之印文，因該本票已經沒收而包
    括在內，毋庸重為沒收之宣告，併此敘明；偽造之如附表所
    示之人之印章，雖均未據扣案，惟無證據證明已不存在，應
    依刑法第219 條規定宣告沒收，至被告偽造之標單未據扣案
    ，且非屬違禁物，被告復供稱已滅失，為免將來執行困難，
    爰不予宣告沒收，又被告偽造如附表編號1 所示之私文書已
    交付他人，非被告所有，亦無從宣告沒收，併此敘明。
據上論斷，應依刑事訴訟法第299 條第1 項前段，刑法第201 條
第1 項、第210 條、第216 條、第339 條第1 項、第55條、第59
條、第205 條、第219 條、第51條第5 款，刑法施行法第1 條之
1 ，中華民國96年罪犯減刑條例第2 條第1 項第3 款、第7 條，
判決如主文。
本案經檢察官任亭到庭執行職務。
中    華    民    國    99    年    5     月    5     日
                  刑事第五庭    審判長法  官 石家禎
                                      法  官 程士傑
                                      法  官 林家聖
以上正本證明與原本無異。
如不服本判決應於收受判決後10日內向本院提出上訴書狀，並應
敘述具體理由；其未敘述上訴理由者，應於上訴期間屆滿後20日
內向本院補提理由書（均須按他造當事人之人數附繕本）「切勿
逕送上級法院」。
中    華    民    國    99    年    5     月    5     日
                                書記官  邱郁芸
附表：
┌──┬──────┬────┬───────┬───┬──────┬─────┐
│編號│冒 標 時 間 │利    息│發 票 人 姓 名│面額  │發 票 日 期 │ 詐得金額 │
├──┼──────┼────┼───────┼───┼──────┼─────┤
│ 1. │95年9 月20日│1,500 元│楊進明、陳水銀│未填寫│95年9 月20日│ 119,000元│
├──┼──────┼────┼───────┼───┼──────┼─────┤
│ 2. │95年10月20日│2,600 元│張玉雪、陳宏彰│1萬元 │95年10月20日│ 103,600元│
├──┼──────┼────┼───────┼───┼──────┼─────┤
│ 3. │95年11月20日│2,900 元│林玉玲、林文龍│1萬元 │95年11月20日│  99,400元│
├──┼──────┼────┼───────┼───┼──────┼─────┤
│ 4. │95年12月20日│2,900 元│林清華、張玉君│1萬元 │95年12月20日│  99,400元│
├──┼──────┼────┼───────┼───┼──────┼─────┤
│ 5. │96年1 月20日│2,900 元│吳沛蓁、鄭世霖│1萬元 │96年1 月20日│  99,400元│
├──┼──────┼────┼───────┼───┼──────┼─────┤
│ 6. │96年3 月20日│2,900 元│王子玉、楊涵儒│1萬元 │96年3 月20日│  99,400元│
├──┼──────┼────┼───────┼───┼──────┼─────┤
│ 7. │96年4 月20日│2,900 元│陳玉淇、林育山│1萬元 │96年4 月20日│  99,400元│
├──┼──────┼────┼───────┼───┼──────┼─────┤
│ 8. │96年5 月20日│2,900 元│黃文亮、沈貴春│1萬元 │96年5 月20日│  99,400元│
├──┼──────┼────┼───────┼───┼──────┼─────┤
│ 9. │96年6 月20日│2,900 元│林芊惠、王子玉│1萬元 │96年6 月20日│  99,400元│
├──┼──────┼────┼───────┼───┼──────┼─────┤
│ 10.│96年8 月20日│2,900 元│李麗華、李榮和│1萬元 │96年8 月20日│  99,400元│
├──┼──────┼────┼───────┼───┼──────┼─────┤
│ 11.│96年10月20日│2,900 元│林秀蓉、林秀美│1萬元 │96年10月20日│  99,400元│
├──┼──────┼────┼───────┼───┼──────┼─────┤
│ 12.│96年11月20日│2,900 元│楊幸枝、楊幸桂│1萬元 │96年11月20日│  99,400元│
├──┼──────┼────┼───────┼───┼──────┼─────┤
│ 13 │96年12月20日│2,900 元│楊素濱、陳啟文│1萬元 │96年12月20日│  99,400元│
├──┼──────┼────┼───────┼───┼──────┼─────┤
│ 14.│97年1 月20日│2,900 元│陳玉萍、陳玉珊│1萬元 │97年1 月20日│  99,400元│
├──┼──────┼────┼───────┼───┼──────┼─────┤
│ 15.│97年2 月20日│2,900 元│吳麗蓉、陳啟文│1萬元 │97年2 月20日│  99,400元│
├──┴──────┴────┴───────┴───┴──────┴─────┤
│                                                             總計：1,514,800元│
└───────────────────────────────────────┘
附錄本案論罪科刑法條：
刑法第201條第1項：
意圖供行使之用，而偽造、變造公債票、公司股票或其他有價證
券者，處3年以上10年以下有期徒刑，得併科3千元以下罰金。
刑法第210條
偽造、變造私文書，足以生損害於公眾或他人者，處5 年以下有
期徒刑。
刑法第216條
行使第210 條至第215 條之文書者，依偽造、變造文書或登載不
實事項或使登載不實事項之規定處斷。
刑法第339條第1項：
意圖為自己或第三人不法之所有，以詐術使人將本人或第三人之
物交付者，處5 年以下有期徒刑、拘役或科或併科1 千元以下罰
金。

司法院資訊處製作；財團法人民間司法改革基金會備份。
